臺灣高等法院刑事判決
110年度上訴字第3657號
上  訴  人  
即  被  告  劉山脩



選任辯護人  呂宗達律師
            曾煜騰律師
            官寧郁律師
上列上訴人因詐欺等案件，不服臺灣新北地方法院110年度金訴
字第37號，中華民國110年10月27日第一審判決（起訴案號：臺
灣新北地方檢察署109年度偵字第41995號），提起上訴，本院判
決如下：
    主  文
原判決撤銷。
乙○○犯三人以上共同詐欺取財罪，處有期徒刑壹年。緩刑貳年，
緩刑期間付保護管束，並應向檢察官指定之政府機關、政府機構
、行政法人、社區或其他符合公益目的之機構或團體，提供壹佰
小時義務勞務，並接受貳場次法治教育課程。
未扣案之犯罪所得新臺幣壹萬陸仟元沒收，於全部或一部不能沒
收或不宜執行沒收時，追徵其價額。
    事  實
一、乙○○為成年人，依其智識及社會生活經驗，應可知悉一般正
    常交易均會使用以自身名義申辦之金融機構帳戶，實無徒增
    遭盜領風險，無故以他人之金融機構帳戶收取款項後，又額
    外支付報酬委請他人提款，再交由第三人轉交本人之可能及
    必要，因而得以預見其依不詳之人指示，提領所提供申辦金
    融機構帳戶內之不明款項，極可能為詐騙集團成功詐騙他人
    所取得之不法所得，且將所提領之款項交予他人，可能掩飾
    該特定詐欺犯罪所得之去向及所在，仍不違背其本意而基於
    不確定之故意，與真實姓名年籍不詳自稱「林先生」、LINE
    暱稱「長宏KT」之成年人及其等所屬詐欺集團成員，共同意
    圖為自己不法之所有，基於三人以上共同詐欺取財、洗錢之
    犯意聯絡，於民國109年6月間某日，以LINE通訊軟體傳送其
    申辦之玉山銀行泰山分行帳號0000000000000號帳戶（下稱
    玉山銀行帳戶）存摺封面照片予「林先生」，該詐欺集團成
    員某成年女子即於109年6月30日13時8分許，撥打電話予甲○
    ○，佯稱係其姪女趙雪照，需要款項云云，致甲○○陷於錯誤
    ，於同日13時45分許匯款新臺幣（下同）38萬元至上開帳戶
    。乙○○再依照「長宏KT」之指示，於同日15時24分許，前往
    新北市○○區○○路0段00號之玉山銀行提領36萬4000元，旋即
    在該銀行對面巷子內，將該款項交付予「林先生」，以此方
    式掩飾詐欺犯罪所得之來源、去向而移轉犯罪所得，乙○○並
    因此取得報酬1萬6千元。嗣甲○○發覺受騙後報警處理，循線
    查知上情。
二、案經新北市政府警察局林口分局移送臺灣新北地方檢察署檢
    察官偵查起訴。
    理  由
壹、證據能力之說明
一、按被告以外之人於審判外之言詞或書面陳述，除法律有規定
    者外，不得作為證據。又被告以外之人於審判外之陳述，雖
    不符合刑事訴訟法第159條之1至第159條之4之規定，但經當
    事人於審判程序同意作為證據，法院審酌該言詞陳述或書面
    陳述作成時之情況，認為適當者，亦得為證據；當事人、代
    理人或辯護人於法院調查證據時，知有同法第159條第1項不
    得為證據之情形，而未於言詞辯論終結前聲明異議者，視為
    有前項之同意。刑事訴訟法第159條第1項及第159條之5分別
    定有明文。本件檢察官、上訴人即被告乙○○及辯護人，就本
    判決所引用之被告以外之人於審判外之陳述，於本院準備程
    序時均表示同意有證據能力（見本院卷第56至59頁），且迄
    言詞辯論終結前均未聲明異議，經本院審酌該等證據之作成
    情況，核無違法取證或其他瑕疵，認均適為本案認定事實之
    依據，依刑事訴訟法第159條之5規定，均有證據能力。
二、又本件認定事實引用之卷內其餘非供述證據（詳後述），並
    無證據證明係公務員違背法定程序取得，依同法第158條之4
    規定反面解釋，均有證據能力。
貳、實體方面
一、認定事實所憑之證據及理由：
    上開事實，業據被告於本院坦承不諱（見本院卷第56、90頁），核與被害人甲○○於警詢指訴情節相符（見偵33736卷第15至18頁），復有臺灣中小企業銀行匯款申請書、存摺內頁、玉山銀行臨櫃領款之監視器畫面照片、玉山銀行個金集中部109年10月12日玉山個（集中）字第1090119280號函及所附取款憑條、被告提出之臉書廣告、LINE對話紀錄截圖、玉山銀行集中管理部110年5月19日玉山個（集）字第1100033250號函所附申登人基本資料及交易明細在卷為憑（見同上偵卷第25、51至55頁，原審卷第65至79、109至113頁），足徵被告上開任意性自白確與事實相符，堪以採信。本案事證明確，被告犯行堪以認定，應依法論科。
二、論罪：
(一)按洗錢防制法第2條規定：「本法所稱洗錢，指下列行為：
    意圖掩飾或隱匿特定犯罪所得來源，或使他人逃避刑事追訴
    ，而移轉或變更特定犯罪所得。掩飾或隱匿特定犯罪所得
    之本質、來源、去向、所在、所有權、處分權或其他權益者
    。收受、持有或使用他人之特定犯罪所得。」是洗錢之定
    義，應就犯罪全部過程加以觀察，以行為人主觀上具有掩飾
    或隱匿其特定犯罪所得或變得之財產或財產上利益，與該特
    定犯罪之關聯性，使其來源形式上合法化，或使他人逃避刑
    事追訴、處罰之犯罪意思，客觀上有掩飾或隱匿特定犯罪所
    得之財物或財產上利益之具體作為者，即屬相當。而洗錢防
    制法第14條第1項之一般洗錢罪，依同法第2條第1款之規定
    ，屬處置犯罪所得類型，祇以有掩飾或隱匿特定犯罪所得來
    源或使他人逃避刑事追訴之意圖，與移轉或變更特定犯罪所
    得之行為，即為已足，不以有掩飾或隱匿特定犯罪所得來源
    之行為為必要。而同法第2條第2款之規定，則以行為人有掩
    飾或隱匿犯特定犯罪所得之本質、來源、去向、所在、所有
    權、處分權或其他權益者，為其成立要件。因此，客觀上須
    有掩飾或隱匿特定犯罪所得之財物或財產上利益之具體作為
    ，主觀上須具有掩飾或隱匿其犯罪所得或變得之財產或財產
    上利益與犯罪之關聯性，使其來源形式上合法化，以逃避國
    家追訴、處罰之犯罪意思，始足當之。是倘能證明行為人意
    圖隱匿特定犯罪所得來源，而移轉特定犯罪所得，或非法使
    用人頭帳戶隱匿資金，而該帳戶內之資金係前置特定犯罪所
    得，即符合一般洗錢罪要件。例如詐欺集團向被害人施用詐
    術後，為隱匿其詐欺所得財物之去向，而令被害人將其款項
    轉入該集團所使用之人頭帳戶，並由該集團所屬之車手提領
    詐欺所得款項得逞，檢察官如能證明該帳戶內之資金係本案
    詐欺之特定犯罪所得，即已該當於同法第14條第1項之一般
    洗錢罪。另過去實務認為，行為人對犯特定犯罪所得之財物
    或利益作直接使用或消費之處分行為，或僅將自己犯罪所得
    財物交予其他共同正犯，乃屬犯罪後處分贓物之行為，非本
    條例所規範之洗錢行為，惟依洗錢防制法規定，倘行為人意
    圖掩飾或隱匿特定犯罪所得來源，而將該犯罪所得直接消費
    處分，甚或交予其他共同正犯，而由共同正犯以虛假交易外
    觀掩飾不法金流移動，即難認單純犯罪後處分贓物之行為，
    應仍構成同法第2條第1款或第2款之洗錢行為（最高法院109
    年度台上字第4033號、第3870號、第1135號判決意旨參照）
    。
(二)本件依被告之供述及被害人之指述，可知被告前後接觸之人
    分別有「林先生」、「長宏KT」，並由該詐欺集團成員某成
    年女子撥打電話向被害人實施詐騙，則參與詐欺被害人之犯
    罪行為人有三人以上之事實，堪以認定。又被害人遭詐欺集
    團成員詐欺匯款至被告之玉山銀行帳戶，被告自該帳戶提領
    款項（特定犯罪所得）後，依「長宏KT」指示至指定地點交
    予「林先生」，再輾轉交付集團不詳成員，已使檢警無法追
    查該金錢之去向，製造金流斷點，掩飾該金錢之去向，使其
    他詐欺集團成員逃避追訴處罰，被告主觀上亦得以預見所為
    可掩飾特定犯罪所得之去向及所在，而仍為之，所為應屬洗
    錢防制法第14條第1項規定之一般洗錢行為。是核被告所為
    ，係犯刑法第339條之4第1項第2款三人以上共同詐欺取財罪
    及洗錢防制法第14條第1項之一般洗錢罪。
(三)被告與「林先生」、「長宏KT」及其他詐欺集團成員間，就
    上開三人以上共同詐欺取財及一般洗錢犯行，均具有犯意聯
    絡及行為分擔，皆為共同正犯。
(四)被告所為三人以上共同詐欺取財及一般洗錢犯行之目的同一
    ，行為具有局部同一性，係一行為觸犯三人以上共同詐欺取
    財罪與洗錢防制法第14條之洗錢罪等二罪名而為想像競合犯
    ，應從一重論以刑法第339條之4第1項第2款之三人以上共同
    犯詐欺取財罪。
(五)按洗錢防制法第16條第2 項規定：「犯前二條之罪，在偵查
    或審判中自白者，減輕其刑。」；次按想像競合犯之處斷刑
    ，本質上係「刑之合併」。其所謂從一重處斷，乃將想像競
    合犯組成之評價上數罪，合併為科刑一罪，其所對應之刑罰
    ，亦合併其評價上數罪之數法定刑，而為一個處斷刑。易言
    之，想像競合犯侵害數法益者皆成立犯罪，論罪時必須輕、
    重罪併舉論述，同時宣告所犯各罪名，包括各罪有無加重、
    減免其刑之情形，亦應說明論列，量刑時併衡酌輕罪部分量
    刑事由，評價始為充足，然後依刑法第55條前段規定「從一
    重處斷」，非謂對於其餘各罪可置而不論。因此，法院決定
    處斷刑時，雖以其中最重罪名之法定刑，做為裁量之準據，
    惟於裁量其輕重時，仍應將輕罪合併評價在內（最高法院10
    8年度台上字第4405號、第4408號判決意旨參照）。本件被
    告於本院就一般洗錢犯行自白不諱（見本院卷第56、90頁）
    ，依上述說明，被告雖從一重處斷論以較重之三人以上詐欺
    取財罪，惟就前揭較輕之洗錢罪之減刑事由，仍應由法院於
    量刑時予以審酌，併予指明。
(六)按刑法第59條規定犯罪情狀顯可憫恕，認科以最低度刑仍嫌
    過重者，得酌量減輕其刑，此雖為法院依法得行使裁量之事
    項，然非漫無限制，必須犯罪另有特殊之原因、環境與情狀
    ，在客觀上足以引起一般之同情，認為即予宣告法定低度刑
    期，猶嫌過重者，始有其適用（最高法院45年台上字第1165
    號刑事判決參照）。被告為圖不法利益，提供玉山銀行帳戶
    存摺封面資料予詐欺集團成員，由該集團成員對被害人施用
    詐術，令受詐騙之被害人依指示匯入上開帳戶，被告經詐欺
    集團成員指示其前往玉山銀行臨櫃提領詐欺款項，交付該詐
    欺集團成員「林先生」，致被害人受有38萬元之損失，難認
    被告犯罪情狀有何可憫恕之處，在客觀上顯不足以引起一般
    人之同情。況本案被告所犯加重詐欺取財罪，其法定刑為「
    1年以上7年以下有期徒刑，得併科1百萬元以下罰金」，亦
    難認存有宣告法定最低刑期猶嫌過重之情事，至被告生活狀
    況、智識程度與犯後態度等節，僅得為法定刑期內是否從輕
    科刑之考量依據，並非犯罪特殊之原因與環境，未可據為必
    減輕其刑之理由。被告之辯護人為被告請求依刑法第59條規
    定酌減其刑，並無理由。
三、撤銷原判決之理由：
    原審以被告上開犯行事證明確予以論罪科刑，固非無見。惟查：㈠洗錢防制法第16條第2項規定「犯前二條之罪，在偵查或審判中自白者，減輕其刑。」原判決以被告所犯洗錢防制法第14條第1項之一般洗錢罪，曾於原審中自白一般洗錢犯行，被告所犯一般洗錢罪係屬想像競合犯其中之輕罪，被告就本案犯行係從一重之三人以上共同詐欺取財罪，就被告此部分想像競合輕罪得減刑部分，於量刑時一併衡酌該部分減輕其刑事由等旨（見原審判決書第8頁），然被告於原審供稱：這個案件我否認，我真的不知道他是詐騙集團；我對於客觀事實部分不爭執，但我真的沒有要詐騙，希望法院判我無罪等語（見原審卷第57、154、159頁），堪認被告於原審否認被訴加重詐欺及一般洗錢等犯行，原判決理由亦記載被告否認有何加重詐欺、洗錢等犯行等旨（見原判決第2、3頁），則原判決以被告於原審自白洗錢罪，即與卷存證據不符，且理由論述前後矛盾，已非適法。㈡又人頭帳戶之存摺、提款卡等物既在犯罪行為人手中，於被害人匯款至人頭帳戶時起，迄警察受理報案通知銀行列為警示帳戶凍結其內現款，犯罪行為人實際上既得領取，對該匯入款項即有支配管領能力（最高法院110年度台上字第5420號判決意旨參照）；本件被告以LINE通訊軟體傳送其申辦之玉山銀行帳戶存摺封面照片予詐欺集團成員「林先生」，被告仍留有該帳戶之提款卡、存摺等物使用，被告依詐欺集團成員之指示，前往銀行提領被害人所匯入之38萬元中36萬4000元，旋即將該款項交付予「林先生」，被告因此取得報酬1萬6千元等情，業據被告供述在卷（見偵33736號卷第13頁，偵41995號卷第17、19頁，原審卷第57頁，本院卷第90頁），而被害人因受騙於109年6月30日匯款至被告之玉山銀行帳戶，於款項完成匯款時，即屬被告及詐欺集團成員之實力支配範圍，縱被告提領36萬4千元後，該玉山銀行帳戶嗣經通報列為警示帳戶，致被告無法或未及自該帳戶提領1萬6千元之報酬，仍無礙於該1萬6千元之報酬已屬被告及詐欺集團成員之實力支配範圍之認定，從而該1萬6千元之報酬，自屬於被告具有事實上處分權限之犯罪所得；原判決以上開報酬業經被告保留於玉山銀行帳戶內而未予提領，嗣後該帳戶成為警示帳戶，被告因而未能取得上開報酬，難認被告有因本案犯行而獲取不法犯罪所得之情事，自無從宣告沒收或追徵等節（見原判決第9頁），依上述說明，於法未合，亦有未恰。被告上訴意旨，主張本件應依刑法第59條酌減其刑，及原判決量刑過重等節，均無理由，惟原判決既有上述未恰之處，自應由本院予以撤銷改判。
四、科刑：
　　爰以行為人之責任為基礎，審酌被告正值壯年，明知目前社
    會詐欺犯罪猖獗，竟貪圖報酬，貿然提供玉山銀行帳戶及依
    照指示提領款項，侵害被害人之財產法益，嚴重破壞社會秩
    序，並增加檢警查緝及被害人求償之困難，所為實有不該；
    兼衡被告在本案參與犯罪之程度、共同詐取款項金額、所得
    利益，及其犯罪動機、目的、手段、所生損害，並考量被告
    前無犯罪紀錄之素行狀況（見本院卷第35頁之本院被告前案
    紀錄表），於本院坦承加重詐欺及洗錢犯行之犯後態度，暨
    被告於原審、本院自述四技畢業之智識程度，目前無業、家
    中有未成年子女待撫養及其配偶患病需被告照護之生活狀況
    等一切情狀（見原審卷第63頁之診斷證明書、第159頁，本
    院卷第90頁），量處如主文第二項所示之刑。
五、緩刑之宣告：
　　查被告未曾因故意犯罪受有期徒刑以上刑之宣告，有本院被
    告前案紀錄表在卷可憑，本院審酌被告因一時失慮致罹刑章
    ，被告犯後於本院坦承犯行，深具悔意，雖因被害人表示無
    與被告和解之意願（見本院卷第65頁之陳述書），致被告未
    能與被害人達成和解，惟經本院斟酌再三，認被告經此偵、
    審教訓，應知警惕而無再犯之虞，並審酌被告家中有未成年
    子女待撫養及配偶患病需其照護之生活狀況，本院認被告所
    受宣告之刑，以暫不執行為適當，爰依刑法第74條第1項第1
    款規定，諭知緩刑二年。另為使被告深知警惕，建立正確的
    法治觀念，有賦予一定負擔之必要，爰依刑法第93條第1項
    第2款規定，於緩刑期間付保護管束，併予諭知被告於應向
    檢察官指定之政府機關、政府機構、行政法人、社區或其他
    符合公益目的之機構或團體提供100小時義務勞務，及接受2
    場次之法治教育課程，以啟自新。又被告於緩刑期間，倘違
    反上開負擔，情節重大，足認原宣告之緩刑難收其預期效果
    ，而有執行刑罰之必要，得依刑法第75條之1第1項第4款規
    定，撤銷其緩刑之宣告，併此敘明。
六、沒收：　　
　　被告提領款項之報酬1萬6千元，業經被告保留於玉山銀行帳
    戶內而未予提領，已據被告供明在卷，該帳戶嗣雖經通報列
    為警示帳戶，然該1萬6千元之報酬屬於被告之犯罪所得，並
    屬被告之實力支配範圍，應認被告對於上開報酬具有事實上
    之處分權限，依刑法第38條之1第1項前段、第3項規定，就
    前開報酬1萬6千元宣告沒收，於全部或一部不能沒收或不宜
    執行沒收時，追徵其價額。。
據上論斷，應依刑事訴訟法第369條第1項前段、第364條、第299
條第1項前段，判決如主文。
本案經檢察官蕭方舟到庭執行職務。
中　　華　　民　　國　　111 　年　　3 　　月　　31　　日
                  刑事第二庭    審判長法　官  遲中慧
                                      法　官  李世華
                                      法　官  楊志雄
以上正本證明與原本無異。
如不服本判決，應於收受送達後20日內向本院提出上訴書狀，其
未敘述上訴之理由者並得於提起上訴後20日內向本院補提理由書
（均須按他造當事人之人數附繕本）「切勿逕送上級法院」。
                                      書記官  林昱廷
中　　華　　民　　國　　111 　年　　3 　　月　　31　　日
附錄：本案論罪科刑法條全文
洗錢防制法第2條
本法所稱洗錢，指下列行為：
一、意圖掩飾或隱匿特定犯罪所得來源，或使他人逃避刑事追訴
    ，而移轉或變更特定犯罪所得。
二、掩飾或隱匿特定犯罪所得之本質、來源、去向、所在、所有
    權、處分權或其他權益者。
三、收受、持有或使用他人之特定犯罪所得。
洗錢防制法第14條
有第二條各款所列洗錢行為者，處七年以下有期徒刑，併科新臺
幣五百萬元以下罰金。
前項之未遂犯罰之。
前二項情形，不得科以超過其特定犯罪所定最重本刑之刑。
中華民國刑法第339條之4
犯第339條詐欺罪而有下列情形之一者，處一年以上七年以下有
期徒刑，得併科一百萬元以下罰金：
一、冒用政府機關或公務員名義犯之。
二、三人以上共同犯之。
三、以廣播電視、電子通訊、網際網路或其他媒體等傳播工具，
    對公眾散布而犯之。
前項之未遂犯罰之。